【裁判字號】    97,訴,1556
【裁判日期】    980227
【裁判案由】    妨害自由等
【裁判全文】
臺灣高雄地方法院刑事判決              97年度訴字第1556號
公  訴  人  臺灣高雄地方法院檢察署檢察官
被      告  戊○○
                    （現在臺灣高雄第二監獄執行中）
被      告  甲○○
                   （現在臺灣屏東監獄執行中）
上列被告因妨害自由等案件，經檢察官提起公訴（97年度偵字第
15827號），本院判決如下：
    主  文
戊○○、甲○○共同犯剝奪他人行動自由罪，均累犯，戊○○處
有期徒刑拾月，甲○○處有期徒刑玖月。
戊○○、甲○○被訴傷害部分均公訴不受理。
    事  實
一、戊○○前於民國93年間因公共危險案，經本院以93年度交簡
    字第1140號判處有期徒刑3 月確定，並於94年1 月14日易科
    罰金執行完畢。甲○○前於94年間因竊盜案件，經本院以94
    年度易字第258 號判處有期徒刑7 月確定，並於95年6 月27
    日執行完畢。詎均不知悛悔，戊○○因丁○○積欠其新臺幣
    （下同）3,500元之酒錢，為索討該款項，竟與甲○○及另2
    名真實姓名年籍不詳，綽號「老張」、「老王」之成年男子
    （下稱「老張」、「老王」），共同基於妨害自由之犯意聯
    絡，於97年5 月28日下午5 時30分，先推由甲○○騎乘其機
    車，至高雄市○○區○○路與天祥二路路口，見丁○○獨自
    1 人，即向丁○○恫稱：「不跟我上車，就要對你不利」等
    語，致丁○○心生畏懼而隨同上車。甲○○旋載附丁○○至
    位於高雄市三民區○○○路36巷「金獅湖公園」內之涼亭（
    下稱金獅湖），抵達後，戊○○、甲○○與「老張」、「老
    王」，隨即將丁○○圍住，並令「老張」、「老王」予以看
    守，使丁○○無法離去。期間戊○○要丁○○請他人代替其
    償還前揭酒錢，丁○○即告知戊○○其兄丙○○之門號0000
    000000號行動電話，戊○○隨即於同日晚間10時許，以其所
    有門號0000000000號行動電話撥打丙○○所有前揭門號行動
    電話，通話後向丁○○、丙○○恫稱：「若不償還上開酒錢
    債務，即要打斷丁○○手腳，令其消失」等語，致丁○○心
    生畏懼，惟丙○○因認其等僅為喝酒細故糾紛而未心生畏懼
    ，不以為意，則以人在屏東恆春，工作繁忙，無法立即趕赴
    為由推拒（丙○○部分不另成立恐嚇危害安全罪）。至翌日
    （29日）傍晚17時35分許，戊○○因未獲前揭款項清償而久
    候不耐，再次以其所有前揭門號撥打丙○○所有前揭門號行
    動電話，通話中，戊○○要求丙○○立即取款3,500 元，代
    丁○○清償上開酒錢債務，並為達到債權清償目的，旋與甲○○、「老張」、「老王」等人，另起共同傷害之犯意聯絡
    ，推由戊○○徒手毆打丁○○頭部、甲○○徒手毆打丁○○
    鼻子，令丁○○發出慘叫聲使電話中之丙○○聽聞，致丁○○受有頭部外傷，疑輕微腦震盪、鼻部挫傷等傷害（傷害部
    分，業經撤回告訴，另為不受理判決）。丙○○遂報警處理
    ，並與戊○○約定於同日晚間10時許至高雄市三民區○○○
    路36巷口清償上開酒錢債務，嗣丙○○於交付3,500 元予洪
    宗隆時，當場為警查獲，丁○○因此遭戊○○、甲○○、「
    老張」及「老王」以此強暴、脅迫之非法方式剝奪行動自由
    約29小時30分鐘。
二、案經丁○○訴由高雄市政府警察局三民第二分局報告臺灣高
    雄地方法院檢察署檢察官偵查起訴。
    理  由
壹、有罪部分：
一、證據能力部分：
    按被告以外之人於審判外之言詞或書面陳述，除法律有規定
    者外，不得作為證據。又被告以外之人於審判外之陳述，雖
    不符前4 條之規定，而經當事人於審判程序同意作為證據，
    法院審酌該言詞陳述或書面陳述作成時之情況，認為適當者
    ，亦得為證據。當事人、代理人或辯護人於法院調查證據時
    ，知有第159 條第1 項不得為證據之情形，而未於言詞辯論
    終結前聲明異議者，視為有前項之同意，刑事訴訟法第159
    條第1 項、第159 條之5 第1 項、第2 項分別定有明文。查
    本案認定事實所引用之卷證資料，除原已符同法第159 條之
    1 至第159 條之4 規定、及法律另有規定等傳聞法則例外規
    定，而得作為證據外，其餘卷證資料，並無證據證明係公務
    員違背法定程序所取得，而檢察官、被告2 人於本院行準備
    程序及審理時，均不爭執其證據能力，且本院審酌前揭陳述
    作成時之情況，並無違法取證之瑕疵，亦認以之作為證據為
    適當，是本件有關被告以外之人於審判外之言詞或書面陳述
    等供述證據，依前揭法條意旨，自均得為證據。
二、實體部分：
  (一)訊據被告戊○○固坦認於前揭時、地與告訴人、被告甲○○
    在金獅湖涼亭現場、被告甲○○固坦認於前揭時、地載附丁○○至金獅湖，惟被告2 人均矢口否認有何妨害自由犯行，
    被告戊○○辯稱：其未妨害告訴人自由，金獅湖是公共場所
    ，不可能妨害告訴人自由，未請「老張」、「老王」看守告
    訴人云云；被告甲○○則辯稱：其未妨害告訴人自由，其載
    丁○○是要請其去喝酒，並未拉其手及恐嚇云云。經查：
  1.被告2 人於前揭時、地，先推由被告甲○○向告訴人丁○○
    恫稱：「不跟我上車，就要對你不利」等語，致告訴人心生
    畏懼而隨同上車。被告甲○○旋搭載告訴人至金獅湖，抵達
    後，被告2 人與「老張」、「老王」，隨即將告訴人圍住，
    並令「老張」、「老王」予以看守，使告訴人無法離去。期
    間被告戊○○以其所有門號0000000000號行動電話撥打丙○○所有門號0000000000號行動電話，通話後向告訴人、證人
    丙○○恫稱：「若不償還上開酒錢債務，即要打斷丁○○手
    腳，令其消失」等語，致告訴人心生畏懼。翌日，戊○○復
    以前揭通聯方式聯絡證人丙○○，並與被告甲○○以毆打告
    訴人，使告訴人發出慘叫聲之方式，促使通話中之證人丙○○代告訴人清償3,500 元，丙○○遂報警，並與被告戊○○
    相約前揭時、地交付前揭款項，被告2 人即在場為警查獲一
    節，迭據告訴人於警詢、偵查及本院審理時指訴綦詳（見97
    年度偵字第15827 號卷，下稱偵卷一，第12至14頁、第52至
    53頁、第72至73頁、本院卷第24至31頁），核與證人丙○○
    於警詢、偵查及本院審理時證述之情節相符（見偵卷一第15
    至17頁、本院卷第37至39頁）。又本案查獲過程等情，並有
    證人即查獲員警謝偉哲於偵訊時結證在卷（見偵卷一第53至
    54頁），而被告戊○○亦於本院審理時供稱：其有打告訴人
    1 巴掌，其有說「若不償還上開酒錢債務，即要打斷丁○○
    手腳」之詞等語（見本院卷第46、47頁），被告甲○○則於
    本院審理時供稱：其有載附告訴人至金獅湖等語（見本院卷
    第46頁）。此外，並有現金3,500 元、查獲地點及金獅湖現
    場照片9 張、現金3,500 元、贓物認領保管單、高雄榮民總
    醫院診斷證明書及門號0000000000之雙向通聯紀錄各1 份在
    卷可稽（見偵卷一第24、25、26頁、第60至63頁、偵卷二第
    68、70頁），是被告2 人確於前揭時、地，以前述方式，妨
    害告訴人行動自由無訛。
  2.按共同正犯之成立，祇須具有犯意之聯絡，行為之分擔，既
    不問犯罪動機起於何人，亦不必每一階段犯行，均經參與（
    最高法院34年上字第862 號判例意旨參照）。酌以被告甲○○對告訴人脅迫後載往金獅湖及參與共同毆打告訴人等情，
    已如前述，是被告甲○○對於其違反告訴人意願，載同告訴
    人前往金獅湖，而非法剝奪告訴人之行動自由有所認識，而
    其係出於幫助被告戊○○向告訴人追討債務，並參與構成要
    件之剝奪告訴人行動自由之行為。而「老張」、「老王」亦
    幫忙看守告訴人而參與剝奪告訴人行動自由之構成要件行為
    ，足認被告2 人及「老張」、「老王」確已就本件妨害自由
    之犯行，有犯意聯絡及行為分擔，洵堪認定。
  3.告訴人證述有關被告2 人妨害自由過程，雖與警詢所稱或有
    不一等情，惟告訴人前揭主要有關本件妨害自由證詞，於參
    與人員、妨害自由方式、時間、地點之基本事實均證述一致
    ，互核證人丙○○及前揭通聯紀錄之客觀事實相符。衡酌人
    之記憶力，除有特別事由而致印象深刻外，會隨時間流逝而
    逐漸淡忘，且人之表達力、表見力，亦會隨個人智識、經驗
    、認知不同，而異其所言，故告訴人或因記憶力淡忘而異其
    所言，但此細節性部分尚無礙其證言之採納，故告訴人前揭
    證述，堪以採信。雖金獅湖公園，係不特定多數人得自由出
    入之公共場所，惟被告2 人先後以言語脅迫告訴人，進而毆
    打告訴人致傷，並邀集「老張」、「老王」看守告訴人，是
    告訴人除行動自由受其等限制外，其意思自由自亦受其等箝
    制，故非可以告訴人身處公共場所，未以呼救，遽認告訴人
    行動自由未受被告2 人及「老張」、「老王」剝奪，而為有
    利被告2 人之認定。
  4.證人乙○○於本院審理時證述：被告2 人未限制告訴人行動
    自由、亦未毆打告訴人云云。然告訴人於本院審理時證稱：
    證人乙○○當日並未在現場，在現場者是其他不認識2 人等
    語（見本院卷第25、26頁），而被告戊○○於偵訊及本院審
    理時均供稱：在現場之人有其、被告甲○○、「老張」、「
    老王」等語（見偵卷一第54頁、本院卷第46至47頁），則證
    人乙○○於本案案發當日是否果在現場即有可疑。又證人乙○○於本院審理時堅稱：其與被告2 人及告訴人每次喝酒之
    日期，均可明確記憶云云（見本院卷第36頁），然本院僅詢
    問本案案發當日究為何時日時，卻證稱：「不知道。去年9
    月初幾，或10月初幾，想想說也不是，我忘記了。」等語（
    見本院卷第36頁），顯與本案案發時日（97年5 月28日、29
    日）相距甚遠，是證人乙○○前揭證詞，顯係迴護被告2 人
    之詞，而有偽證之嫌，委無足採。準此，雖事後本院再提示
    被告戊○○證人乙○○是否在現場，被告戊○○辯稱：證人
    乙○○是後半段起爭執，他拿便當在旁邊看，其在警詢做筆
    錄時，酒未退，故未提到此人云云（見本院卷第47頁）。然
    被告戊○○於本院審理時意識清楚，且連續陳述案發當時在
    場人數時，亦未提及證人乙○○在場，是其所辯，顯係狡辯
    卸責之詞，殊無足採。
  5.雖被告戊○○抗辯：案發當時其有飲酒，並有憂鬱症云云。
    惟觀之被告戊○○警詢筆錄之記載，均屬連續詢問，被告戊○○均能針對問題回答，並無答非所問、無法應答之情，且
    係屬完整句子應答，且對案發過程記憶清楚等情，有被告戊○○之警詢筆錄1 份在卷為佐（見偵卷一第4 至7 頁），足
    見被告戊○○於案發初始警詢時意識清楚無訛，是被告戊○○縱有飲酒或憂鬱症亦無影響其陳述及涉犯本罪之行為能力
    ，自能辨識其行為違法性、及依其辨識而行為，而無精神障
    礙或心智缺陷等情，是難為有利被告戊○○之認定。
  6.綜上所述，本件事證已臻明確，被告2 人之妨害自由犯行，
    洵堪認定，應予依法論科。
三、論罪科刑部分：
  (一)核被告等所為，均係犯刑法第302 條第1 項後段之剝奪他人
    行動自由罪。復被告戊○○、甲○○妨害自由行為繼續中，
    先後於密接時間，先由甲○○向告訴人恫稱：「不跟我上車
    ，就要對你不利」等語，係對告訴人之生命、身體等，以現
    實之脅迫手段加以危害要脅，使其行無義務之事，合於刑法
    第304 條之強制罪、後被告戊○○接續對告訴人恫稱：「若
    不償還上開酒錢債務，即要打斷其手腳，令其消失」等語，
    係對告訴人之生命、身體等，以現實之脅迫手段加以危害要
    脅，合於刑法第305 條之恐嚇危害安全罪，惟該等接續脅迫
    行為均已達於剝奪人行動自由之程度，此低度行為已為非法
    剝奪人之行動自由之高度行為所吸收，均不另論罪。被告2
    人、「老張」及「老王」就妨害自由犯行間，有犯意聯絡及
    行為分擔，為共同正犯。又被告2 人曾有如事實欄所載之犯
    罪科刑執行情形，有臺灣高等法院被告前案紀錄表各1 份在
    卷可參，其等受有期徒刑執行完畢，5 年以內故意再犯有期
    徒刑以上之罪，均為累犯，各應依刑法第47條第1 項規定加
    重其刑。至公訴人認另成立刑法第305 條恐嚇危害安全罪，
    容有誤會。又證人丙○○因對被告戊○○前揭脅迫言詞，未
    感恐懼畏怖，業據證人丙○○自陳在卷（見本院卷第38頁）
    ，自不另構成恐嚇危害安全罪，附此敘明。
  (二)爰審酌被告2 人僅因3,500 元之酒錢債權，動輒以強暴、脅
    迫方式剝奪他人行動自由為手段，不思以理性處理債務糾紛
    ，剝奪告訴人行動自由時間長達29小時30分鐘，惡性非輕，
    犯罪後猶飾詞狡辯，犯後態度不佳，及被告戊○○為主謀，
    被告甲○○係為協助被告戊○○追討債務，而參與前揭犯行
    等一切情狀，各量處如主文第1 項所示之刑。至未扣案被告
    戊○○所有門號0000000000號行動電話1 支，固用以聯繫證
    人丙○○所用，惟非供犯本件妨害自由之犯罪所用，爰不予
    宣告沒收，併此敘明。
貳、公訴不受理部分
一、按告訴乃論之罪，告訴人於第一審辯論終結前，得撤回其告
    訴；又按告訴乃論之罪，其告訴經撤回者，法院應諭知不受
    理之判決，刑事訴訟法第238 條第1 項、第303 條第3 款分
    別定有明文。
二、本件被告等因傷害案件，經檢察官提起公訴，認被告等係犯
    刑法第277 條第1 項之傷害罪，依同法第287 條前段之規定
    須告訴乃論。茲告訴人於本院就傷害部分辯論終結前，已與
    被告2 人達成和解，並具狀就被告2 人之傷害犯行撤回告訴
    ，有刑事撤回告訴狀及和解書各1 份在卷可稽，且公訴人認
    此部分如成立犯罪，應與前揭經起訴並由本院論罪科刑之妨
    害自由犯行部分，予以分論併罰，則依前開說明，此部分應
    另為不受理判決之諭知。
據上論斷，應依刑事訴訟法第299 條第1 項前段、第303 條第3
款、第307 條，刑法第28條、第302 條第1 項、第47條第1 項，
刑法施行法第1 條之1 ，判決如主文。
本案經檢察官己○○到庭執行職務。
中    華    民    國    98    年    2     月    27    日
                  刑事第十五庭  審判長法  官   鄭詠仁
                                      法  官   方錦源
                                      法  官   謝枚霏
以上正本證明與原本無異。
如不服本判決應於收受送達後10日內向本院提出上訴書狀，並應
敘述具體理由；如未敘述上訴理由者，應於上訴期間屆滿後20日
內向本院補提理由書（均須按他造當事人之人數附繕本）「切勿
逕送上級法院」。
中    華    民    國    98    年    2     月    27    日
                                      書記官   楊馥如
附錄本判決論罪之法條：
刑法第302條第1項
（剝奪他人行動自由罪）
私行拘禁或以其他非法方法，剝奪人之行動自由者，處 5 年以下
有期徒刑、拘役或 3 百元以下罰金。


司法院資訊處製作；財團法人民間司法改革基金會備份。
